臺灣高等法院刑事判決　　　　　　　　　　　九十一年度重上更(三)字第一七五號
　　上　訴　人
　　即　被　告　己○○
　　選任辯護人　王東山律師
　　　　　　　　李美寬律師
　　　　　　　　許文生律師
右上訴人，因貪污治罪條例等案件，不服台灣新竹地方法院八十四年度訴字第一八九
、五七四號，中華民國八十五年十一月十五日第一審判決（起訴案號：台灣新竹地方
法院檢察署八十二年度偵字第三七八一、四八七號）提起上訴，判決後，經最高法院
第三次發回更審，本院判決如左：
    主  文
原判決關於己○○部分撤銷。
己○○無罪。
    理  由
壹、公訴意旨略以：被告己○○、鄭通雄（業經本院更審前判處有期徒刑十月，緩刑
    五年確定）係苗栗縣政府建管課職員，對民眾申請建築有關開、竣工報告及申請
    使用執照案件負有承審權責，均係依據法令從事公務之人員，渠等均明知開工、
    竣工報告及申領使用執照均需由在本地登記有案之合格營造商承造之規定，竟自
    民國（下同）八十年三月間起，主動介紹或應丁○○（另案偵辦）之請託，透過
    李麗香（涉犯逃漏稅部分，另移台灣台北地方法院檢察署偵辦）及藍國華（另案
    偵辦）介紹允成、上昇、文彬等三家未實際承造之營造商及主任技師供有需出具
    證明但未領有營造登記證書之小型土木包商使用，鄭通雄、丁○○、藍國華乃基
    於共同概括之犯意，明知上開不實之事項，由丁○○代理起造人黃李瑞鳳、乙○○、戊○○、徐　龍、維忠企業社范明生、秀梅、蘇仁良、蘇仁忠（及蘇仁芳
    ）、蕭清全等人辦理建築使用執照申請案件（關於不實營造商、工程造價、開竣
    工日期及介紹均詳如附表一所示），並向苗栗縣政府建管渠提出申請書，致不知
    情之該課承辦公務員楊浦霖、江秋菊、張志遠、李銘利登載核准於其職務上所掌
    之上開申請書之審查表上，足以生損害於苗栗縣政府管理核准使用執照申請書之
    正確性，並使上開六人順利完工，而行使之，並迄八十一年十月底止，丁○○並
    按各件工程造價百分之一收費，共計交付鄭通雄新台幣（下同）六萬九千五百三
    十八元，而由鄭通雄非主管或監督之事務，利用職權機會圖利自己。己○○明知
    丁○○受託辦理如附表二所示起造人黎維盛等九人之建築，使用執照申請案件，
    係僱用未領有營造業登記證書之小型土木包商承造，依規應不得予以審查通過，
    竟基於概括之犯意，於上開申請書上之審查員欄內蓋章通過，違背職務使黎維盛
    等九人得以順利申請使用執照，丁○○並按各件工程造價百分之一收費交付己○○，迄八十一年十月底止，己○○收取七萬六千二百廿四元之賄賂。因認被告己○○涉犯刑法第二百十三條、八十一年七月十七日修正公布貪污治罪條例第四條
    第一項第五款之罪嫌云云。
貳、公訴人認被告己○○涉犯刑法第二百十三條、貪污治罪條例第四條第一項第五款
    之罪嫌，無非以：右揭事實業據丁○○迭在苗栗縣調查站及檢察署偵查中供述綦
    詳，核與證人余惠珍所供情節相互符合，即原審同案被告李麗香亦供稱：伊印象
    中是丁○○表示渠透過鄭通雄引介而主動與伊聯絡，此後為榮建房屋需由合格營
    造公司簽證事宜而彼此時有來往，約定按工程造價之百分之一至百分之一‧五不
    等方式計算丁○○應給付伊之「借牌費」，「丁○○曾託鄭通雄將建造申請書或
    支票交給伊」，「有時候伊會去鄭通雄家拿」等語，又上開起造人係要請丁○○
    代書辦理申請使用執照，且已申請出來，惟房子均係自己僱人蓋，不是請上昇營
    造公司蓋等情，亦據證人毆榮華、乙○○、江文獻、庚○○、秀梅、蘇仁良、
    張劉蘭妹、蕭清全、黃李瑞鳳、蘇仁芳、丙○○、辛○○、范明生、林燕正等人
    在本署偵查中結證在卷，此外復有丁○○開立之華南商業銀行支票四張、胡玉嬌
    彰商業化銀行苗栗分行○五七四三—四—○○號活期儲蓄存款存摺五張、邱達信
    等人使用執照申請書十九張等影本及丁○○自載並有蓋國華僱請余惠珍簽收及被
    告己○○簽收之結算書八紙在卷可稽，而上開結算書係苗栗縣調查站因調查另一
    件陳清滄偽造文書案件，乃於八十一年十月十四日至丁○○住家兼代書事務所搜
    索時，無意中所發覺等情，已據證人即前往丁○○上址搜索之苗栗縣調查站調查
    員陳駿銘在本署偵查中結證在卷，並有本署八十一年度偵字第八二八六、九九八
    一號起訴書、不起訴處分書影本在卷可憑，似此情節，丁○○應無事先假造之可
    能，足證丁○○所供，與事實相符，應堪採信為真實；為其主要之論據。惟訊之
    上訴人即被告己○○矢口否認有公訴意旨所指之犯行，辯稱：伊與丁○○僅有公
    務上之往來，並未應丁○○之請託，透過藍國華代向營造廠商借牌；丁○○早與
    藍國華認識，不需伊介紹，伊雖曾收受丁○○所交付之華南商業銀行頭份分行一
    四五四─三號帳號、發票日八十一年九月十日、票號0000000號、面額三
    萬七千三百五十元之支票一紙，惟係受丁○○之託代轉藍國華，係其妻胡玉嬌不
    知情將該支票存入其妻在彰化商業銀行苗栗分行之五一─０五七四三─四─００
    號帳戶內，嗣胡玉嬌已將該筆款項領出，並在伊辦公室外交付藍國華；又伊係依
    法審查核發使用執照，因起造人申請使用執照時建築物均已完工，伊僅作書面形
    式審核，而申請書上記載之承造人均係在苗栗縣政府登記之合格營造廠，伊即依
    建築法核發使用執照云云。
參、按犯罪事實應依證據認定之，無證據不得推定其犯罪事實，刑事訴訟法第一百五
    十四條第二項定有明文。又事實之認定，應憑證據，如未能發現相當證據，或證
    據不足以證明，自不能以推測或擬制之方法，以為裁判基礎。且認定犯罪事實所
    憑之證據，雖不以直接證據為限，間接證據亦包括在內；然而無論直接證據或間
    接證據，其為訴訟上之證明，須於通常一般之人均不致有所懷疑，而得確信其為
    真實之程度者，始得據為有罪之認定，倘其證明尚未達到此一程度，而有合理之
    懷疑存在時，事實審法院復已就其心證上理由予以闡述，敘明其如何無從為有罪
    之確信，因而為無罪之判決，尚不得任意指為違法，最高法院四十年台上字第八
    六號、七十六年台上字第四九八六號亦分別著有判例。經查：
  一關於被告所涉貪污治罪條例第四條第一項第五款違背職務收賄罪部分：
    (一)原審同案被告丁○○在苗栗縣調查站調查時固曾迭次供陳有交付被告己○○介
      紹費云云（見偵字第三七八一號卷第三八頁至第四五頁）；並有其所記載之起
      造人名冊、工程造價規費明細表、使用執照申請書、建造執照變更設計申請書
      ，及丁○○所簽發之華南商業銀行頭份分行一四五四─三帳號、發票日各為八
      十一年二月十五日、八十一年三月三十日、八十一年八月三十日、八十一年九
      月十日，票號依序為0000000、0000000、0000000、0
      000000號，面額依序為三萬零八百十元、四萬零四百十八元、二萬九千
      一百二十元、三萬七千三百五十元之支票影本四紙附卷可稽。且依該四紙支票
      背面記載，其中票號0000000號之三萬七千三百五十元之支票係存入被
      告己○○之妻胡玉嬌彰化商業銀行苗栗分行五一─０五七四三─四─００號帳
      戶內，有各該相關資料在卷可查。
    (二)惟按貪污治罪條例第四條第一項第五款違背職務收賄罪，以對於違背職務之行
      為而收受賄賂為其構成要件，此觀諸該法條之規定自明。又，所謂公務員對於
      主管之事務圖利罪，必須有具體事務規其主管，從而乘機圖利，始與該罪之構
      成要件相符，非謂公務員在職期間，一切財物請託，概可以圖利罪相繩。所謂
      直接圖利，須以對於所主管之事務，自己直接圖得不法之利益，始稱相當；最
      高法院五十七年度台上字第三六一五號、七十八年台上字第一二三一號判決參
      照）。次查，原審同案被告丁○○在調查站訊問時供稱：七十九年、八十年間
      我開始為客戶辦理房屋建照、使用執照申請事宜，因需經合格營造商簽證，但
      我與營造商不熟，故透由苗栗縣政府建管課職員鄭通雄、己○○介紹，並由渠
      等代轉案件給合格營造商簽證；... 我係應起造人（即業主）之需要及委託而
      介紹「人頭營造商」，而非代土木包商介紹的，另我向業主收取之百分之一費
      用係代辦費用；... 「工程營造完畢後」，業主交營造費百分之二予我做為「
      介紹費及手續費」之用，其中百分之一交藍國華等人與營造商分配；... 己○○於八十一年一月二十一日向我收取戊○○及歐榮幸等二件「建造案之介紹費
      」計九千五百七十四元，及於八十一年八、九月間向我收取邱達信、維忠企業
      社、乙○○、林燕正等人「建造案之介紹費」二萬九千三百元，及於八十一年
      九月十日向我收取江能榮等人「建造案介紹費」三萬七千三百五十元；... 我
      係經苗栗縣營造公會之藍國華及苗栗縣政府建設局建管課職員己○○之介紹而
      與連慶等四家營造商接觸，並介紹予需出具證明之土木包商；... 出具證明之
      費用係由起造人依營造費之百分之二給付，其中百分之一由我收取，另百分之
      一則由藍國華... 己○○等人與營造商自行分配報酬，我於工程完工後向起造
      人收百分之二之費用，其中百分之一轉交給藍國華等人，藍國華部分係交給渠
      等語（見偵字第三七八一號卷第三十六頁正、第三十八頁、第四十頁背面、第
      四十四頁背面、第四十五頁背面）。觀諸該丁○○之供詞，已明確陳明：1.交
      付介紹費緣由係因伊開始為客戶辦理房屋建照、使用執照申請事宜，因需經合
      格營造商簽證，但伊與營造商不熟，故透由苗栗縣政府建管課職員鄭通雄、己○○介紹，並由渠等代轉案件給合格營造商簽證；伊係應起造人（即業主）之
      需要及委託而介紹「人頭營造商」。2.交付介紹費之時間係在「工程營造完畢
      後」，與是否取得使用執照無關。3.交付之標的係「建造案之介紹費」，而未
      曾提及使用執照審核之問題。4.營造費之百分之二中，除由丁○○取得百分之
      一做為「介紹費及手續費」之用，其餘百分之一交被告與營造商分配，並非由
      被告一人獨自取得營造費之百分之一做為介紹費。參以，維忠企業社為起造人
      之建造案係由案外人江秋菊審核，戊○○、乙○○為起造人之建造案係由楊浦
      霖審核（見本院卷被告上訴狀證物附表一之九至一之十一）；證人江秋菊復到
      庭供證：己○○未關說渠等之審查案等語（見本院上更(一)卷第五十九頁）。然
      丁○○仍願交付該部分之介紹費予被告己○○（見前述筆錄）；顯見原審同案
      被告丁○○在前述供詞中所指之介紹費，應係單純之「建造案介紹費」，而與
      被告己○○審核使用執照之職務無關。
    (三)原審同案被告丁○○在苗栗縣調查站調查時所指之介紹費，既係單純之「建造
      案介紹費」，而與被告己○○之職務、職權無任何關聯；則被告雖有收取該等
      介紹費，亦核與貪污治罪條例第四條第一項第五款違背職務收賄罪、第六條第
      一項第四款對於主管之事務圖利罪之構成要件不符，而無從依該等罪名相繩。
    (四)原審同案被告丁○○在法院審理中已否認有交介紹費予被告己○○，並改稱：
      票號0000000號面額三萬七千三百五十元之支票係委請己○○交付藍國
      華云云。至於證人毆榮華、乙○○、江文獻、庚○○、秀梅、蘇仁良、張劉
      蘭妹、蕭清全、黃李瑞鳳、蘇仁芳、丙○○、辛○○、范明生、林燕正、陳駿
      銘之供證則均與被告是否有收受丁○○交付之介紹費無關；自亦無從依該等供
      詞，執以為被告涉有貪污治罪條例第四條第一項第五款、第六條第一項第四款
      罪名之論據。
  二關於被告所涉刑法第二百十三條公文書登載罪部分：
    (一)按刑法第二百三十條（舊法）之偽造文書罪，係以公務員明知為不實之事項登
      載於其所掌公文書為構成要件，如僅係辦理不當，而其所登載之事項並非不實
      時，雖應負行政上責任，尚難遽論以該條之罪（最高法院十九上字第五００號
      判例參照）。
    (二)查，核發建築物使用執照之法令係依據建築法第七十條規定辦理，審核之項目
      係依據內政部訂定之使用執照審查表辦理等情，有苗栗縣政府九十一年十一月
      十二日府建管字第九一０００九七０三六號函附在本院卷可稽。次查，依內政
      部訂定之使用執照審查表，應審查之項目如下：申請書是否填寫齊全，有
      無檢附原執照查驗單副本及相片，有無按規定申報工程開工，工程每階段
      是否勘驗合格，竣工建築物與核准圖要是否相符，竣工圖是否齊全，建
      造執照及雜項執照是否逾期，門牌是否編妥，工寮是否拆除完畢，基地
      環境是否整理完畢，有無損害公共設施，損害鄰房有案者是否解決，防
      空避難設備是否合格，供工眾使用之建築物是否會同有關機關檢查合格等項
      ；而無查驗建築物是否為承造人實際承造之查核項目，復有內政部訂定之使用
      執照審查表在卷可查。再查，被告審核本案各使用執照時，均係依照前述內政
      部訂定之使用執照審查表應審查項目十四項而為審查，並予通過，亦有各該審
      查表附卷為證（見本院卷被告上訴狀證物）。被告審查使用執照時，既無查驗
      建築物是否為承造人實際承造之項目，其雖因介紹建造案予丁○○而明知該等
      建物並非原陳報開工時所書立之土木包商所實際承建，而仍予以核准通過，或
      有辦理不當之情事；然揆諸前揭說明，尚難論以刑法第二百十三條公文書登載
      罪。
  三至於被告是否因而有涉犯刑法第二百十四條之使公務員登載不實罪：
    (一)觀諸起訴書首段所載：「己○○... 係苗栗縣政府建管課職員，對民眾申請建
      築有關開、竣工報告及申請使用執照案件負有承審權責，均係依據法令從事公
      務之人員，渠等均明知開工、竣工報告及申領使用執照均需由在本地登記有案
      之合格營造商承造之規定，竟自八十年三月間起，主動介紹或應丁○○之請託
      ，透過李麗香及藍國華介紹允成、上昇、文彬等三家未實際承造之營造商及主
      任技師供有需出具證明但未領有營造登記證書之小型土木包商使用」云云；僅
      提及被告有為丁○○介紹允成、上昇、文彬等三家未實際承造之營造商及主任
      技師供有需出具證明但未領有營造登記證書之小型土木包商使用，並未提及被
      告有如何共謀、參與或幫助「使公務員登載不實罪」之犯行。
    (二)起訴書中段所載：「鄭通雄、丁○○、藍國華乃基於共同概括之犯意，明知上
      開不實之事項，由丁○○代理起造人黃李瑞鳳、乙○○、戊○○、徐龍、維忠
      企業社范明生、秀梅、蘇仁良、蘇仁忠（及蘇仁芳）、蕭清全等人辦理建築
      使用執照申請案件，並向苗栗縣政府建管提出申請書，致不知情之該課承辦公
      務員楊浦霖、江秋菊、張志遠、李銘利登載核准於其職務上所掌之上開申請書
      之審查表上，足以生損害於苗栗縣政府管理核准使用執照申請書之正確性」等
      語；明確敘述「使公務員登載不實罪」係由鄭通雄、丁○○、藍國華三人共同
      謀議，亦未提及被告有如何共謀、參與或幫助「使公務員登載不實罪」之犯行
      。
    (三)起訴書後段記載：「己○○明知丁○○受託辦理如附表二所示起造人黎維盛等
      九人之建築，使用執照申請案件，係僱用未領有營造業登記證書之小型土木包
      商承造，依規應不得予以審查通過，竟基於概括之犯意，於上開申請書上之審
    　查員欄內蓋章通過，違背職務使黎維盛等九人得以順利申請使用執照，丁○○
      並按各件工程造價百分之一收費交付己○○，迄八十一年十月底止，己○○收
      取七萬六千二百廿四元之賄賂」云云；則指摘被告己○○涉犯修正前貪污治罪
      條例第四條第一項第五款之罪嫌，而未及於其他罪名。
    (四)綜上所述，被告己○○是否涉犯刑法第二百十四條之使公務員登載不實罪部分
      ，並未據檢察官提起公訴，本院自屬無從併予審判，附此敘明。
肆、此外，又查無其他積極證據足認被告己○○有公訴意旨所指之刑法第二百十三條
    公文書登載罪、貪污治罪條例第四條第一項第五款違背職務收賄罪犯行，被告己○○之犯罪尚屬不能證明。原審未及詳查，遽以論罪科刑，自有未當。被告之上
    訴意旨執以指摘原判決不當，為有理由，應由本院將原判決關於己○○部分撤銷
    ，改為被告己○○無罪之諭知。
據上論斷，應依刑事訴訟法第三百六十九條第一項前段、第三百六十四條、第三百零
一條第一項前段，判決如主文。
本案經檢察官田炳麟到庭執行職務。
中　　　華　　　民　　　國　　九十三　　年　　　一　　　月　　　八　　　日
                              臺灣高等法院刑事第十二庭
                                  審判長法  官  劉  景  星
                                        法  官  陳  志  洋
                                        法  官  陳  博  志
右正本證明與原本無異。
如不服本判決，應於收受送達後十日內向本院提出上訴書狀，其未敘述上訴之理由者
並得於提起上訴後十日內向本院補提理由書（均須按他造當事人之人數附繕本）。
                                        書記官  陳  嘉  文
中　　　華　　　民　　　國　　九十三　　年　　　一　　　月　　 十二 　　日
附表一：
編號  起造人  承造人  工程造價  開工日期  竣工日期  審查人  介紹人  經手人
一    蕭清金  允成    一五六０  八十年一  八十年五  張志遠  鄭通雄  李麗香
              公司    ００元    月五日    月十五日
二    蘇仁良  允成    二二三０                      張志遠  鄭通雄  李麗香
              公司    ００元
三    甲○○  允成    一五０七  八十年三  八十年七  己○○  鄭通雄  李麗香
      辛○○  公司    八００元  月二十六  月二十五
                                日        日
四    蘇仁忠  允成   七一一０   八十年三  八十年九  張志遠  鄭通雄  李麗香
      蘇仁芳  公司   ００元     月二十日  月一日
五    黃李瑞  允成    七四五０  八十年四  八十年十  楊浦霖  鄭通雄  李麗香
      鳳      公司    ００元    月二十日  月二十日
六    丙○○  允成    一六一三  八十年七  八十一年  己○○  鄭通雄  李麗香
      等四人  公司    ０００元  月六日    二月二十
                                          日
七    范明生  允成    八０三０  八十年七  八十一年  江秋菊  鄭通雄  李麗香
              公司    ００元    月六日    五月六日
八    徐息能  上昇    五八四０  八十年八  八十一年  楊浦霖  鄭通雄  李麗香
              公司    ００元    月二十二  一月九日
九    維忠工  文彬    一二五二  八十年九  八十一年  江秋菊  己○○  藍國華
      業社    公司    ０００元  月十四日  五月四日
十    戊○○  上昇    二六一四  八十年十  八十年十  楊浦霖  己○○  藍國華
              公司    ００元    月十日    月二十五
                                          日
十一  乙○○  上昇    一六六０            八十一年  楊浦霖  己○○  藍國華
              公司    ００元              二月二十
                                          四日
十二  秀梅  允成    三三一０  八十年十八十一年    江秋菊  己○○  藍國華
              公司    ００元    一月八日  六月十五
                                          日
附表二：
編號  起造人  承造人  工程造價  開工日期  竣工日期  審查人  介紹人  經手人
一    張劉蘭  允成    七七００  七十九年  八十年九  己○○  己○○  藍國華
      妹      公司    ００元    九月四日  月二十日
二    邱達信  文彬    七五五０  八十年八  八十一年  己○○  己○○  藍國華
              公司    ００元    月二十八  四月二十
                                日        三日
三    林燕正  上昇    七四六０  八十年九  八十一年  己○○  己○○  藍國華
              公司    ００元    月二十六  五月一日
                                日
四    歐榮幸  上昇    六九六０  八十年十  八十年十  己○○  己○○  藍國華
      等二人  公司    ００元    月十日    一月三十
                                          日
五    邱文川  上昇    八三００  八十年十  八十一年  己○○  己○○  藍國華
              公司    ００元    月十日    七月二十
                                          日
六    江文獻  上昇    一四一０  八十一年  八十一年  己○○  己○○  藍國華
      江能榮  公司    ０００元  二月十九  六月十五
      等三人                    日        日
七    黎維盛  上昇    一一六四  八十年十  八十一年  己○○  己○○  藍國華
